臺灣士林地方法院刑事判決　　　　　　　100年度訴字第149號
公　訴　人　臺灣士林地方法院檢察署檢察官
被　　　告　俞佳宏
上列被告因毒品危害防制條例案件，經檢察官提起公訴（99年度
毒偵字第1753號），本院判決如下：
    主  文
俞佳宏施用第一級毒品，處有期徒刑陸月，如易科罰金以新臺幣
壹仟元折算壹日。
    事  實
一、俞佳宏前於民國98年間因施用第2 級毒品甲基安非他命案件
    ，經本院98年度毒聲字第413 號裁定送觀察、勒戒後，認無
    繼續施用毒品之傾向，釋放出所，並由臺灣士林地方法院檢
    察署檢察官於99年1 月29日以98年度毒偵字第1865號不起訴
    處分確定。惟仍未能戒除毒癮，自前案觀察勒、戒執行完畢
    釋放出所後5 年內，另基於施用第1 級毒品海洛因之犯意，
    於99年7 月12日14時43分許為警採尿前回溯120 小時內之某
    時許，在不詳地點，以不詳之方式，施用第1 級毒品海洛因
    。嗣因被告為毒品列管治安人口，經臺北市政府警察局北投
    分局（下稱北投分局）員警通知俞佳宏於99年7 月12日（起
    訴書誤載為7 月8 日16時，應予更正）至北投分局接受採尿
    檢驗，俞佳宏於99年7 月12日14時43分在北投分局內經員警
    採取其尿液送請檢驗後，結果呈嗎啡陽性反應，始查悉上情
    。
二、案經臺北市政府警察局北投分局移送臺灣士林地方法院檢察
    署檢察官偵查起訴。
    理  由
壹、程序方面：
    按被告以外之人於審判外之言詞或書面陳述，除法律有規定
    者外，不得作為證據；又按被告以外之人於審判外之陳述，
    雖不符合同法第159 條之1 至第159 條之4 之規定，但經當
    事人於審判程序同意作為證據，法院審酌該言詞陳述或書面
    陳述作成時之情況，認為適當者，亦得為證據；當事人、代
    理人或辯護人於法院調查證據時，知有第159 條第1 項不得
    為證據之情形，而未於言詞辯論終結前聲明異議者，視為有
    前項之同意，刑事訴訟法第159 條第1 項、第159 條之5 分
    別定有明文。本案公訴人、被告於本院準備程序及審判期日
    中，對於本判決引用之被告以外之人於審判外之言詞或書面
    陳述，均表示無意見而不予爭執，且迄至言詞辯論終結前亦
    未再聲明異議，本院審酌上開證據資料製作時之情況，尚無
    違法不當及證明力明顯過低之瑕疵，亦認為以之作為證據應
    屬適當，揆諸前開規定，爰依刑事訴訟法第159 條之5 規定
    ，認均具有證據能力。
貳、實體方面：
一、訊據被告俞佳宏坦承於於上開時地接受驗尿，惟矢口否認有
    何施用第1 級毒品之犯行，辯稱：伊母親范秀華於99年3 月
    24日間因病至行政院國軍退除役官兵載導委員會臺北榮民總
    醫院（下稱臺北榮總醫院）就診時，該醫院曾給2 瓶由景德
    製藥股份有限公司（以下簡稱：景德公司）製造之「複方甘
    草合劑」（Brown Mixture 200ml ）咳嗽藥水，伊因咳嗽服
    用該咳嗽藥水，可能因此會而有嗎啡和可待因陽性反應云云
    。
    惟查：
  (一)被告俞佳宏為於99年7 月12日14時43分在北投分局內經員警
    採取其尿液送請檢驗後，結果呈嗎啡陽性反應（海洛因之代
    謝物）等情，有列管毒品人口尿液檢體採集送驗記錄表、臺
    灣尖端先進生技醫藥股份有限公司99年7 月23日濫用藥物尿
    液檢驗報告各1 紙在卷可稽（偵查卷第29、30頁）。
  (二)被告俞佳宏對於何時服用該咳嗽藥水之時間，於警詢中陳稱
    ：係採尿前約1 、2 週前服用云云（偵查卷第4 頁），其於
    偵查中則陳稱：伊可能喝母親之藥，伊母親咳嗽藥水，為係
    其母親於驗尿前1 、2 週醫院給藥云云（偵查卷第37頁），
    於本院中則陳稱：驗尿前3 日，伊是前2 日即7 月10日服用
    感冒藥水三分之二云云（本院審訴卷第14頁，本院卷第23頁
    ），證人即被告之母范秀華於本院亦附合證稱：其於99年3
    月間至臺北榮總醫院就診時，醫院給咳嗽藥水2 瓶，其只有
    喝1 瓶，最後1 瓶好像於同年7 月初學校放暑假一個星期後
    由被告俞佳宏服用云云，證人范秀華於99年3 月24日及99年
    3 月31日因病至臺北榮總醫院就診，並由臺北榮總醫院開立
    景德公司製造之「複方甘草合劑」（Brown Mixture 200ml）
    咳嗽藥水，固有臺北榮總醫院100 年5 月4 日北總企字第10
    00010465號函暨所附范秀華於99年3 月間之就診病歷資料影
    本1 份可稽（本院100 審訴222 第28-52 頁），然被告俞佳
    宏關於何時服用該「複方甘草合劑」（Brown Mixture 200m
    l ）咳嗽藥水之時間，先後供詞不一，甚且，其於99年7 月
    12日14時43分許為警採取其尿液時，亦未就採尿前3 日有無
    服用藥用一情予以陳明，此有被告俞佳宏親自捺印指紋之列
    管毒品人口尿液檢體採集送驗紀錄表在卷可參（99年度毒偵
    字第1753號第6 、7 頁）。綜上，被告俞佳宏此部分所為辯
    解，應係推諉之詞，其母即證人范秀華所證亦為迴護說詞，
    均委無可採。至於被告俞佳宏提出報紙報導本院曾有因服用
    景德公司製造之「複方甘草合劑」（Brown Mixture200ml）
    咳嗽藥水，而為本院判決無罪之前例云云，然因案情不同，
    自難比附援引為被告有利之事證。
  (三)又上開「複方甘草合劑」確含有嗎啡及可待因成份，且「服
    用複方甘草合劑36小時甚至48小時內偵測尿液，複方甘草合
    劑中之Morphine（即嗎啡）有可能造成服用者尿液檢驗呈嗎
    啡偽陽性反應」等情，固有景德公司95年9 月15日（95）景
    企字第0195號函及法務部調查局90年8 月2 日（90）陸（一
    ）字第9004616 號函各1 紙在卷可稽（見本院卷第31、37頁
    ）。惟按海洛因經人體代謝後，在尿液中會產生單乙醯嗎啡
    、游離態嗎啡及大量結合態嗎啡，不會代謝產生可待因。但
    非法濫用之海洛因毒品在製造過程中常含有少量雜質乙醯可
    待因，乙醯可待因經人體代謝後，在尿液中會產生可待因，
    因此非法施用海洛因毒品者，在尿液中可檢出較大量之嗎啡
    成份及較少量可待因成份。另可待因服用後經人體代謝，在
    尿液中會產生游離態可待因、游離態嗎啡、結合態可待因及
    結合態嗎啡，因可待因代謝率較嗎啡快，因此在治療過程，
    尿液可待因含量大於嗎啡含量。美國國家濫用藥物研究所（
    National Institu te of Drug Abuse, NIDA ）基於上揭理
    論提出：「尿液中總可待因（游離態＋結合態）含量大於30
    0ng/ml，且嗎啡與可待因含量比例小於二比一時，判定為使
    用可待因」。國內所有尿檢單位均參考此一標準作為研判之
    依據。國內常用的鎮咳藥物如複方甘草合劑錠（或溶液）、
    綜合感冒藥（含可待因），因藥物內含有嗎啡或可待因成份
    ，服用後在尿液中會產生嗎啡及可待因成份，此與施用海洛
    因毒品之情形相似，但在嗎啡與可待因相對含量上有所差異
    ，可作為研判之參考等情，有法務部法醫研究所93年10月13
    日法醫毒字第0930003574號函1 紙在卷可憑（本院卷第38-4
    1 頁）。而本件被告之尿液經檢驗後可待因及嗎啡相對之含
    量各為262ng/ml、1464 ng/ml，有上開尿液檢驗報告附卷可
    按，其可待因之總含量遠低於300ng/ml，且嗎啡與可待因含
    量比例高達5.5 比1 ，揆諸上開說明，被告顯非僅服用含有
    可待因成份之藥物，至為明確，其所辯係服用「複方甘草合
    劑」致尿液檢出毒品成份反應云云，洵不足取。
  (四)再按初次吸食煙毒者，經人體代謝作用於8 小時之內，約有
    80％之量排出，24小時後，約有90％排出，72小時後仍有微
    量排出，依個人體質不同排出時間亦有差異，尤其成癮者其
    於吸食後120 小時內所採尿液，配合具公信力之儀器，仍可
    驗出等情，有憲兵司令部80年3 月25日鑑驗字第0999號函
    可參（本院卷第42頁）。是配合精密之檢驗技術，施用毒品
    海洛因者，至遲於施用後120 小時（即5 日）內可驗出毒品
    海洛因之反應。準此，堪認被告於99年7 月12日14時43分許
    為警採尿前回溯120 小時內之某時，在不詳地點，施用第一
    級毒品海洛因無訛。綜上所述，本件事證明確，被告所辯無
    非畏罪卸責之詞，洵不足取。
二、按毒品危害防制條例係於92年7 月9 日修正公布，自93年1
    月9 日起施行。修正後已刪除2 犯及3 犯之規定，一改修法
    前繁雜之處遇程序，僅將施用毒品者簡化區分為初犯、再犯
    ，並認施用毒品者係屬病患性犯人，以觀察、勒戒戒除其身
    癮，並以強制戒治去除其心癮。經觀察、勒戒或強制戒治執
    行完畢釋放後，若係5 年後再犯該條例第10條施用毒品罪者
    ，與同條例第20條第1 項、第2 項關於「初犯」之處理方式
    相同，檢察官應先聲請法院裁定令被告入勒戒處所觀察、勒
    戒，並視有無繼續施用毒品傾向，決定應予釋放、為不起訴
    之處分，或應聲請法院裁定令入勒戒處所強制戒治；若係5
    年內「再犯」同條例第10條施用毒品罪者，依同條例第23條
    第2 項規定，檢察官則應依法追訴。觀諸該條例第20條第3
    項之修正理由：「觀察、勒戒或強制戒治五年後再犯者，顯
    見前所實施之觀察、勒戒或強制戒治已足以遮斷其施用毒品
    之癮，為期自新及協助其戒除毒癮，對此五年後再犯者，爰
    明定仍適用初犯之規定，先經觀察、勒戒、強制戒治之程序
    。」及同條例第23條第2 項之修正理由：「為配合簡化施用
    毒品犯之刑事處遇程序，並鑑於經觀察、勒戒或強制戒治執
    行完畢釋放後五年內再犯者，其再犯率甚高，原據以實施之
    觀察、勒戒及強制戒治既已無法收其實效，自應施以刑事處
    遇。」顯然如施用毒品者係前經觀察、勒戒或強制戒治等治
    療程序執行完畢5 年後，始再施用毒品之「初犯」，因前所
    執行之觀察、勒戒或強制戒治已足收戒除毒癮之效，自應重
    新執行觀察、勒戒或強制戒治等治療程序，並於治療程序執
    行完畢後，由檢察官為不起訴處分，毋庸對之追訴處罰；反
    之，在「再犯」之情形，因其先前所為治療程序顯未能收戒
    斷毒癮之效，且考量施用毒品者之再犯率偏高，乃簡化其刑
    事處遇程序，而逕予追訴處罰，不再施以治療程序。參酌上
    開立法理由，修正毒品危害防制條例就施用毒品者，祇於「
    初犯」及「5 年後再犯」二種情形，有其追訴條件之限制，
    即須於初犯經觀察、勒戒或強制戒治釋放後，5 年內均無施
    用毒品之行為，始能認其前所實施之觀察、勒戒或強制戒治
    已足遮斷毒癮，而得於5 年後再犯時，再予適用初犯之規定
    ，重行觀察、勒戒等程序。倘5 年內已經再犯，被依法追訴
    處罰，縱其第3 次（或第3 次以上）施用毒品之時間在初犯
    釋放5 年以後，即與「5 年後再犯」之情形有別，且因已於
    「5 年內再犯」，顯見其再犯率甚高，原實施觀察、勒戒或
    強制戒治，已無法收其實效，而無5 年戒斷期之存在，自無
    再經觀察、勒戒及強制戒治之必要，應由檢察官逕行起訴，
    始符新法修正之本旨（最高法院95年度台非字第59號判決亦
    同此意旨）。查本件被告前於98年間因施用第2 級毒品甲基
    安非他命案件，經本院98年度毒聲字第413 號裁定送觀察、
    勒戒後，認無繼續施用毒品之傾向，釋放出所，並由臺灣士
    林地方法院檢察署檢察官於99年1 月29日以98年度毒偵字第
    1865號不起訴處分確定，有臺灣高等法院被告前案紀錄表1
    份在卷可稽。本件被告施用第一級毒品犯行已無再經觀察、
    勒戒及強制戒治之必要，既經檢察官提起公訴，本院應予審
    理，併此敘明。
三、核被告所為，係犯毒品危害防制條例第10條第1 項之施用第
    一級毒品罪。被告於施用毒品時，持有毒品之低度行為，應
    為施用之高度行為所吸收，不另論罪。爰審酌被告前曾有施
    用毒品之犯行，經觀察、勒戒後，仍無法戒除其毒癮，竟再
    度涉犯本案，足見其深陷毒癮而難以自拔，並考量其生活狀
    況、智識程度，施用毒品之次數僅1 次，暨犯罪後仍否認犯
    罪等一切情狀，量處如主文所示之刑，以資懲儆，並諭知易
    科罰金之折算標準。
據上論斷，應依刑事訴訟法第299 條第1 項前段，毒品危害防制
條例第10條第1 項，刑法第11條前段、第41條第1 項前段，判決
如主文。
本案經檢察官朱學瑛到庭執行職務。
中    華    民    國    100     年    8     月    11  日
                  刑事第三庭審判長法  官  蔡明宏
                                  法  官  劉育琳
                                  法  官  李冠宜
以上正本證明與原本無異。
如不服本判決應於收受送達後 10 日內向本院提出上訴書狀，並
應敘述具體理由。其未敘述上訴理由者，應於上訴期間屆滿後
20 日內向本院補提理由書 (均須按他造當事人之人數附繕本 )
「切勿逕送上級法院」。
                                  書記官  夏珍珍
中    華    民    國    100     年    8     月    11  日
附錄本案所犯法條全文：
毒品危害防制條例第10條第1項
施用第一級毒品者，處6月以上5年以下有期徒刑。